臺灣雲林地方法院民事判決　九十二年度國字第七號
　　原　　　告　丙○○
　　原　告　兼
　　訴訟代理人　乙○○
　　　　　　　　　　　　　　現.
　　被　　　告　行政院農業委員會水土保持局
　　　　　　　　　　　　　　設.
　　法定代理人　甲○○　　　住.
　　訴訟代理人　簡承佑律師　住雲林縣斗六巿忠孝里中華路二九三號
　　　　　　　　李佳蓉律師　住雲林縣斗六巿忠孝里中華路二九三號
右當事人間請求國家賠償事件，本院於九十三年十月二十日辯論終結，判決如下：
    主    文
原告之訴及假執行之聲請均駁回。
訴訟費用由原告負擔。
    事實及理由
一、按民事訴訟法第二十五條規定：「被告不抗辯法院無管轄權，而為本案之言詞辯
    論者，以其法院為管轄權之法院。」本件被告之公務所所在地為南投市○○○村
    ○○路六號，其管轄法院為台灣南投地方法院，原告向本院提起訴訟，因被告不
    抗辯法院無管轄權，而為本案之言詞辯論，此為擬制之合意管轄，使本院成為有
    管轄權之法院，合先敘明。
二、原告主張：其於雲林縣古坑鄉草嶺村經營「梅溪山莊」飯店，該飯店西側野溪上
    游山坡地，因民國（下同）八十八年九月二十一日大地震（即九二一大地震），
    而發生如中央地質調查所函所附航照圖Ｂ─ＲＦ１及Ｂ─ＲＦ２所示部分之山坡
    地崩塌，同時因九二一大地震後，山坡下已經有土石堆積在一起，被告之職責所
    在，本應及時予以整治，將土石排除，以免嗣後雨季帶來充分水量，與上述崩塌
    處之土、石混合，成為「土石流」時，因原來堆積之土石阻擋，致無處可疏通，
    而可能損及告之飯店。嗣於九十年九月十七日納莉颱風時，因Ｂ─ＲＦ２所示部
    分崩塌，因此導致「梅溪山莊」部分房舍遭土石侵入而毀損，可見被告於九二一
    大地震後，違反即時整治土石之作為義務，而造成原告之損害，原告為此訴請國
    家賠償。並聲明：被告應給付原告各新台幣（下同）一百五十萬元，及自國家賠
    償請求書送達之翌日起至清償日止，按週年利率百分之五計算之利息。及以供擔
    保為條件之假執行宣告。
三、被告則以：原告所經營「梅溪山莊」西側野溪上游之處，經學者專家於八十八年
    十一月二十六日會勘後，認定並無立即之危險，應以現狀保留，無庸特別施工，
    被告依當次會勘結果，未對該處施行特別措施，並無任何違背作為義務或有何怠
    於職務之情形。且被告對野溪治理工程，依水土保持技術規範規定，係以五十年
    洪水頻率設計治理，至於梅溪山莊於九十年九月十八日遭土石侵入受損，係因納
    莉颱風帶來超過二○○年洪水頻率之雨量所致，該次颱風造成台灣地區土地災害
    處處可見，確實為人力不能抗拒之天然災害，縱使施作構造物，亦將無法承受而
    破壞，「梅溪山莊」亦同樣遭受到毀損。況原告之受損房屋係違章建築於該坡谷
    地，若有土石流下沖時，該地自係首當其衝，其「梅溪山莊」受損之原因亦與被
    告所屬公務員執行職務間並無相當因果關係存在。
    並聲明：駁回原告之訴，如受不利益之判決，願供擔保請准免予假執行。
四、兩造不爭執之事實：
(一)、原告於雲林縣古坑鄉草嶺村經營「梅溪山莊」飯店，而該飯店西側野溪上游之山
    坡地，因八十八年九月二十一日大地震（即九二一大地震）而發生崩塌，其位置
    面積如中央地質調查所函所附航照圖Ｂ─ＲＦ１及Ｂ─ＲＦ２所示。
(二)、九十年九月十七日納莉颱風時，該Ｂ─ＲＦ２部分土石崩塌，導致「梅溪山莊」
    部分房舍遭土石掩埋。
(三)、兩造均認為九二一後，另開新路上去處理崩塌土石為不當。
五、得心證之理由：
    本件原告所爭執之處，在於(一)「梅溪山莊」飯店西側野溪上游之處，因即九二一
    大地震而發生崩塌，當時有立即整治之必要，被告有作為義務，卻不作為。(二)被
    告對於草嶺村另外二處土石崩塌，因為民意代表關說，即予以整治。因此根據國
    家賠償法第二條第二項規定：「公務員於執行職務行使公權力時，因故意或過失
    不法侵害人民自由或權利者，國家應負損害賠償責任。公務員怠於執行職務，致
    人民自由或權利遭受損害者亦同。」並引用大法官釋字第四六九號：「法律規定
    之內容非僅屬授予國家機關推行公共事務之權限，而其目的係為保護人民生命、
    身體及財產等法益，且法律對主管機關應執行職務行使公權力之事項規定明確，
    該管機關公務員依此規定對可得特定之人所負作為義務已無不作為之裁量餘地，
    猶因故亦或過失怠於執行職務，致特定人之自由或權利遭受損害，被害人得依國
    家賠償法第二條第二項後段，向國家請求損害賠償。‧‧‧」因此本件所應審究
    之爭執點，厥為國家損害賠償之要件是否符合？如有任何一個要件不具備，原告
    損害賠償請求權即無從成立。而被告所屬公務員之作為義務是否存在，即為兩造
    主要之爭執點，原告主張被告當時有立即整治排除之作為義務，被告則抗辯該崩
    塌處並無立即之危險，而不負作為義務，亦無怠於職務之情形。
(一)、大法官釋字第四六九號意旨，固然不以被害人對於公務員所怠於執行之職務行為
    有公法上請求權存在，經其請求執行而怠於執行為必要。惟法律之種類繁多，亦
    有賦予主管機關作為或不作為之裁量權限者，對於上述各類法律之規定，該管機
    關之公務員縱有怠於執行職務之行為，或尚難認為人民之權利因而遭受直接之損
    害，或性質上仍屬適當與否之行政裁量問題，既未達違法之程度，亦無在個別事
    件中因各種情況之考量，例如：斟酌人民權益所受侵害之危險迫切程度、公務員
    對於損害之發生是否可得預見、侵害之防止是否需仰賴公權力之行使始可達成目
    的而非個人之努力可能避免等因素，已至無可裁量之情事者，自無成立國家賠償
    之餘地（大法官釋字第四六九號解釋理由書參照）。可見法律雖以「保護規範理
    論」擴大對人民權利之保障，但仍有其成立國家賠償責任之要件存在，況從大法
    官釋字第四六九號解釋以觀，構成損害賠償要件之一，即為人民權益受侵害之迫
    切危險程度甚高，公務員已無行政裁量權之空間，亦即其所負作為義務已至無不
    作為之裁量餘地。
(二)、原告主張之事實，固據提出由草嶺村長所出具草嶺村民災害損失證明書、中央地
    質調查所致古坑鄉公所函（附送八十八年十一月二十六日會勘紀錄、附圖）、九
    二一重建委員會致乙○○函（附送大地工程處陳情案件會勘紀錄）、古坑鄉公所
    致水土保持局函、水土保持局致侯立委惠仙國會辦公室函、水土保持局第三工程
    所致葉村長武義函、及草嶺社區合作社自來水廠雨量月報表等為證，然本件首先
    應認定之事實為九二一大地震後，如中央地質調查所函所附空照圖Ｂ─ＲＦ２所
    示部分之現狀如何？人民權益所受侵害之危險迫切程度如何？而這些問題均涉及
    專業能力，為此本院函請經濟部中央地質調查所為鑑定。
(三)、查經濟部中央地質調查所於九十三年三月二十四日，以經地工字第○九三○○○
    一○七八○號函覆鑑定結果，略謂：
(1)、原告起訴狀所附之會勘紀錄係行政院九二一震災災後重建推動委員會產業組，於
    八十八年十一月十八日以傳真函，請本所辦理草嶺村竹篙水、公田、坑山底、青
    山坪四部落遷村之會勘報告，非屬防災相關報告。
(2)、由九二一地震約三天後所拍之彩色航照圖，可以清楚看出會勘時梅溪山莊後方山
    坡地崩塌面積約一公頃（航照圖Ｂ─ＲＦ２所示部分），依本所會勘紀錄所示，
    其崩坍崖錐（即ＲＦ２右側較暗部分）之坡角達三十度（或以上），介於臨界滑
    動邊緣，亦即在無其他如豪雨、地震或人為開發等因素影響下，為處於臨界穩定
    狀況。
(3)、依據國內幾個重大坡地災害與豪雨（依氣象局資料，日累積雨量超過一百三十公
    厘即屬於豪雨）之關係，顯示日累積雨量超過三百公厘時，即可產生重大山崩災
    害（參閱陳信雄教授所著「坡地開發與邊坡穩定調查及防治技術研究」）。經查
    氣象局草嶺站有關桃芝颱風及納莉颱風降雨資料（如該二次颱風分時降雨情形表
    ），雖然桃芝颱風從九十年七月二十九日十九時至三十日十八時之日累積雨量為
    三九八．五公厘，但上述ＲＦ２部分並未發生災情，顯示桃芝颱風豪雨之日累積
    雨量雖超過一百三十公厘之豪雨標準，甚至超過學術研究之臨界日雨量三百公厘
    ，ＲＦ２部分也不必然就發生崩塌。
(4)、納莉颱風期間，從九十年九月十六日七時起至同月十八日二十四時，連續降雨之
    累積雨量達六七○．五公厘，以雨量較大之九月十七日三時起至十八日二時之日
    累積雨量則達五○二公厘，致使ＲＦ２大量土石沿梅溪山莊西側野溪而下，造成
    大規模土石災害，顯示確係納莉颱風日累積雨量高達五○二公厘豪雨，降下巨量
    雨水促使ＲＦ２發生土石災害。
(5)、上述ＲＦ２部分從八十八年十一月至九十年七月，將近二年期間均保持穩定，在
    桃芝颱風豪雨（日累積雨量三九八．五公厘）下也未發生災情，顯示在正常天候
    下，ＲＦ２部分立即崩塌之機率極低，梅溪山莊在納莉颱風豪雨（日累積雨量達
    五○二公厘）下發生土石災害，應屬於特例，因而ＲＦ２在納莉颱風前是否需立
    即處理，應屬於風險評估與風險管理之範疇。
(四)、而鑑定機關經濟部中央地質調查所曾派員於八十八年十一月二十六日會勘本件土
    石崩塌之現場，有會勘紀錄附卷可稽，其對當時現場之情況相當了解，復依據陳
    信雄教授所著「坡地開發與邊坡穩定調查及防治技術研究」一文，所引用實務上
    從國內幾個重大坡地災害與豪雨之關係，及其他學術上之研究意見，對當時本件
    土石崩塌處所作危險判斷，認為在正常天候下，ＲＦ２部分立即崩塌之機率極低
    ，梅溪山莊在納莉颱風豪雨（日累積雨量達五○二公厘）下發生土石災害，應屬
    於特例等情，應為可採。亦即被告是否需對ＲＦ２部分予以因應整治，尚有行政
    裁量空間，其所負作為義務並未到達「無不作為之裁量餘地」。原告雖提出草嶺
    社區合作社自來水廠雨量月報表，欲證明桃芝與納莉颱風帶來之降雨量，較中央
    氣象局紀錄之降雨量少，然本院認為中央氣象局草嶺雨量站所記載之降雨量比較
    有公信力，應可採信。
(五)、綜上所述，本件原告請求國家賠償之構成要件顯有欠缺，其請求被告各給付一百
    五十萬元及法定遲延利息，為無理由，不應准許。且原告既受敗訴判決，其假執
    行之聲請即失所依據，應併予駁回。
(六)、兩造其餘主張及所提證據與本院上開論斷無涉或無違，不予贅述。
六、訴訟費用負擔之依據：民事訴訟法第七十八條。
中　　　華　　　民　　　國　  　九十三  　　年    十一　　　月　　三　　日
                                    臺灣雲林地方法院民事庭
~B法　　　官　蕭守田
右為正本係照原本作成
如對本判決上訴須於判決送達後二十日內向本院提出上訴狀。（須附繕本）
中　　　華　　　民　　　國　　  九十三　  　年　　十一　　　月　　三  　日
~B法院書記官　詹培煌
